臺灣板橋地方法院刑事判決　　　　　　　　　　　　　九十一年度易字第三七八號
　　公　訴　人　臺灣板橋地方法院檢察署檢察官
　　被　　　告　乙○○
右列被告因詐欺案件，經檢察官提起公訴（九十年度偵緝字第一三二九號），本院判
決如左：
    主  文
乙○○行使偽造私文書，足以生損害於他人，處有期徒刑柒月。
    事  實
一、乙○○於民國八十五年二月間，在其位於台北縣中和市○○路四二八號經營之「
    首都羊乳店」內，召募會款每會為新台幣〈下同〉二萬元，會員含會首計三十人
    之民間互助會，會期自八十五年二月十日起至八十七年七月十日止，定每月十日
    下午三時在前開處所內開標，採內標制，以投標金額最高之人為得標者。詎乙○○自八十六年四月間，因週轉不靈，竟意圖為自己不法所有，基於詐取他人財物
    之犯意，利用擔任互助會會首之便，於八十六年四月十日下午三時許，未經會員
    戊○○之同意，在標單上偽填戊○○之會員代號與得標金額五千一百元而偽造私
    文書，後持以行使得標，並向其他會員佯稱戊○○為最高標之得標者，使該期之
    活會會員包括戊○○在內均陷於錯誤，而分別如數交付會款一萬四千九百元予乙○○，共詐得二十三萬八千四百元，致生損害於戊○○及該期之活會會員。嗣因
    乙○○無力償還冒標會員之會款，乃於八十六年九月十日宣告停會，該互助會會
    員始知受騙。
二、案經被害人羅世忠（原名羅茂麟、辛○○）、戊○○、丁○、甲○○、丙○○、
    庚○○、己○○訴請臺灣板橋地方法院檢察署檢察官偵查起訴。
    理  由
一、右揭事實，訊據被告乙○○坦承不諱，核與被害人羅世忠（原名羅茂麟、辛○○
    ）、戊○○、丁○、甲○○、丙○○、庚○○、己○○等人指訴之情節相符，並
    有記載得標會員及標額紀錄之互助會會單影本一份在卷可憑。再被告亦自承伊冒
    標收了會員之會錢均係償還伊之借貸，被告顯有不法所有之意圖亦無疑義，本件
    事證明確，被告犯行洵堪認定。
二、按互助會之標單上記載會員之投標金額及投標人姓名代號，依習慣此紙上之文字
    、符號，足以表示某會員願出利息投標之一定用意之證明，依刑法第二百二十條
    第一項規定，應以私文書論（最高法院七十六年度台上字第七七０三號、八十二
    年度台上字第三五０八號判決參照）。查被告於八十六年四月十日冒會員戊○○
    之名義，偽填標單投標在標單上記載戊○○之代號及投標金額，其代號、金額之
    記載，自得以知悉何會員投標，足以表示該代號之會員願出利息投標之一定用意
    證明，得標後向活會會員收取各該期會款，核其所為係犯刑法第二百十六條、第
    二百二十條第一項、第二百十條之行使偽造準私文書罪（公訴人以被告僅於標單
    上寫代號，未偽造屬押，故無偽造與行使偽造私文書之行為云云，容有誤會）及
    同法第三百三十九條第一項之詐欺取財罪。其偽造會員名義姓名代號之準私文書
    再持以行使，其偽造準私文書之低度行為，應為行使之高度行為所吸收，應論以
    行使偽造準私文書罪。而其冒標行為，使該期多數活會會員受騙而交付會款，係
    一行為侵害數法益，觸犯數詐欺罪名之想像競合犯，應從一重之詐欺罪處斷。又
    被告所犯上開行使準偽造私文書罪與詐欺取財罪間，有方法結果之牽連犯關係，
    應依刑法第五十五條規定，從一重之行使偽造準私文書罪處斷。爰審酌被告犯罪
    之素行尚佳、利用擔任會首之便冒標會員之會、生活狀況、智識程度、犯罪所詐
    得之金額，及犯罪後未與告訴人等和解等一切情狀，量處如主文所示之刑。
三、末查被告冒會員名義投標時所偽造之標單並未扣案，被告亦稱開標完畢已丟棄，
    既已滅失，爰不再為沒收之宣告，附此敘明。
四、再被告於八十五年二月十日起會至八十六年四月之前均正常標會，亦難認被告自
    召會之始即有不法所有之意圖，且公訴人起訴事實亦以被告於八十六年四月十日
    冒名標會，使該期活會會員陷於錯誤，然竟以各告訴人所舉前後各期繳交會款之
    數（詳如附表），為被告詐欺之數，所認容有誤會。
據上論斷，應依刑事訴訟法第二百九十九條第一項前段，刑法第二百十六條、第二百
十條、第二百二十條第一項、第三百三十九條第一項、第五十五條，罰金罰鍰提高標
準條例第一條前段，判決如主文。
本案經檢察官謝宗甫到庭執行職務。
中      華      民      國    九十一    年      八      月    二十七    日
                                      臺灣板橋地方法院刑事第四庭
                                          法  官    徐  子  涵
右正本證明與原本無異。
如不服本判決，應於判決送達後十日內向本院提出上訴狀 (應附繕本)。
                                          書記官    彭  麗  紅
中      華      民      國      九十一      年    九    月      二      日
附錄本案論罪科刑法條全文：
刑法第二百十條
  偽造、變造私文書，足以生損害於公眾或他人者，處五年以下有期徒刑。
刑法第二百十六條
  行使第二百十條至第二百十五條之文書者，依偽造、變造文書或登載不實事項或使
  登載不實事項之規定處斷。
刑法第二百二十條第一項
  在紙上或物品上之文字、符號、圖畫、照像，依習慣或特約，足以為表示其用意之
  證明者，關於本章及本章以外各罪，以文書論。
刑法第三百三十九條
  意圖為自己或第三人不法之所有，以詐術使人將本人或第三人之物交付者，處五年
  以下有期徒刑、拘役或科或併科一千元以下罰金。
  以前項方法得財產上不法之利益或使第三人得之者亦同。
  前二項之未遂犯罰之。
附表
編  號    會     員     被  騙  金  額
一、      甲○○        四十萬元
二、      丙○○        四十萬元
三、      戊○○        四十萬元
四、      己○○        八十萬元
五、      庚○○        四十萬元
六        羅世忠        四十萬元
七、      丁  ○        四十萬元
